【裁判字號】    92,上易,221
【裁判日期】    921015
【裁判案由】    清償債務
【裁判全文】
臺灣高等法院臺中分院民事判決  九十二年度上易字第二二一號
      上  訴  人  乙○○
      被  上訴人  甲○○
右當事人間請求清償債務事件，上訴人對於民國九十二年四月十四日臺灣臺中地方法
院九十二年度訴字第二四七號第一審判決提起上訴，本院於九十二年十月一日言詞辯
論終結，判決如下：
      主      文
原判決關於命上訴人給付超過新臺幣柒拾參萬伍仟元及該部分法定遲延利息部分，暨
訴訟費用之裁判（確定部分除外）均廢棄。
右開廢棄部分，被上訴人在第一審之訴駁回。
其餘上訴駁回。
第一（確定部分除外）、二審訴訟費用，由上訴人負擔五分之三，餘由被上訴人負擔
。
      事實及理由
甲、聲明：
一、上訴人方面：
    （一）、原判決不利於上訴人部分廢棄。
    （二）、前項廢棄部分，被上訴人在第一審之訴駁回。
    （三）、訴訟費用由被上訴人負擔。
二、被上訴人方面：
    （一）、上訴駁回。
    （二）、訴訟費用由上訴人負擔。
乙、陳述：
一、本件被上訴人於原審起訴主張：上訴人之子賴俊志於民國七十九年一月八日出生
    ，上訴人旋將賴俊志交由被上訴人看護照顧，兩造約定上訴人應按月給付被上訴
    人托育費新台幣（下同）壹萬伍仟元，惟上訴人迄未給付分文，被上訴人屢催未
    果，爰訴請上訴人應給付被上訴人壹佰貳拾肆萬伍仟元（即自八十三年十一月十
    五日起至九十年十月十五日止，共八十三個月，按月以一萬五千元計算）及自支
    付命令送達上訴人之翌日（九十一年十月二十九日送達）起算之法定遲延利息。
    經原審審理後，判決上訴人應給付被上訴人壹佰壹拾參萬伍仟元，及自九十一年
    十月三十日起至清償日止，按年息百分之五計算之利息，並駁回被上訴人其餘之
    訴（被上訴人就其敗訴部分並未提起上訴）。另對於上訴人上訴部分，被上訴人
    認為上訴人及證人所述均不實在等語。
二、上訴人對於曾將賴俊志交由被上訴人托育之事實，固不加爭執，但以：兩造最初
    約定包括小孩的生活開銷每月托育費為壹萬元，嗣自八十五年左右，因賴俊志上
    小學，開銷增加，約定托育費才增加至壹萬伍仟元。上訴人應付之托育費，均按
    月給付完畢，倘上訴人自始未曾給付，被上訴人早就拒絕照護賴俊志，焉有迄今
    方提起訴訟之理？是被上訴人提起本件之訴，實因上訴人與前妻離婚之故等語資
    為抗辯。嗣上訴於本院後，補稱：(一)原審認定被上訴人請求上訴人給付托育費，
    於一百十三萬五千元（即自八十三年十一月十五日起至八十五年九月十五日止，
    共二十二個月，每月一萬元，即二十二萬元；自八十五年九月十五日起至九十年
    十月十五日止，共六十一個月，每月一萬五千元，即九十一萬五千元）之範圍內
    為有理由，惟依民法第一百二十六條規定，前開按每月給付之托育費，應屬「不
    及一年」之定期給付債權，就各期給付請求權因被上訴人五年間不行使而消滅，
    惟原審就被上訴人前開已罹五年消滅時效之托育費請求權部分，未予扣除，自有
    未當。(二)原審判決理由固謂證人林淑惠之證詞不足採信，惟就前開判決內容以觀
    ，縱然由證人林淑惠之證詞內容無法證實八十七年以前及八十八年九二一地震之
    後，上訴人是否按月給付被上訴人托育費，並不明確，但至少證人林淑惠之證詞
    ，已可證實被上訴人自八十七年一月間起至八十八年九月間止（共計二十一個月
    ，其間每個月托育費一萬五千元，計三十一萬五千元），每個月均曾至上訴人所
    經營之餐廳拿一萬五千元之托育費，因兩造間除托育費之金錢債務外，並無其他
    任何名目之金錢債務存在，依經驗法則足可推知被上訴人每個月到上訴人所經營
    之餐廳拿錢，不是托育費而何﹖從而自應將前開三十一萬五千元之托育費自被上
    訴人請求之總額中予以扣除，始為妥適。(三)依證人劉欣怡、鄧麗娟、賴伶姿、賴
    怡珊等人之證述，足見上訴人確實自八十三年十一月十五日起至八十五年九月十
    五日止（共二十二個月），每月有給付被上訴人托育費一萬元（共二十二萬元）
    ，及自八十五年九月十五起至九十年十月十五日止（共六十一個月），每月有給
    付被上訴人托育費一萬五千元（共計九十一萬五千元），自無庸疑。(四)綜上所述
    ，足見原審判決顯有重大瑕疵存在，於法自難維持。
三、按當事人主張有利於己之事實者，就其事實有舉證之責任，民事訴訟法第二百七
    十七條前段定有明文。而請求履行債務之訴，原告就其所主張債權發生原因之事
    實，固有舉證之責任，若被告自認此項事實而主張該債權已因清償而消滅，則此
    清償之事實，應由被告負舉證之責任，最高法院二十八年度上字第一九二０號著
    有判例要旨足資參照。本件被上訴人主張其自八十三年十一月十五日起至九十年
    十月十五日止，對於上訴人有每月請求給付托育費一萬五千元之債權，其中被上
    訴人自八十五年九月起，兩造約定之托育費確為一萬五千元之事實，既為上訴人
    所自認，並以所有托育費均已如數給付完畢云云為辯，揆諸上開說明，上訴人自
    應就此業已清償之事實負舉證之責任，自不待言。經查：(一)上訴人就其所辯業已
    清償一節，於原審審理時雖舉證人林淑惠為證，然依證人林淑惠所證：「八十七
    年到八十八年九二一地震後，我在我小叔即被告餐廳工作，每個月都有看到原告
    來向被告拿錢，至於拿多少錢，拿的是什麼費用我不清楚」等語縱然屬實，亦僅
    足以證明自八十七年到八十八年九二一地震後，被上訴人每月曾至上訴人餐廳拿
    錢之事實，至於被上訴人向上訴人索取金錢之原因為何？金額若干？八十七年以
    前，及八十八年九二一地震之後，上訴人是否按月給付被上訴人托育費？均無從
    證實，自難徒憑證人林淑惠上開證詞，即認上訴人所應給付予被上訴人之托育費
    ，均已清償完畢，自屬當然。(二)證人劉欣怡、鄧麗娟、賴伶姿、賴怡珊等人，於
    本院審理時固均到庭證稱上訴人有給付被上訴人托育費之事實云云，惟依證人林
    淑惠所陳，再對照證人劉欣怡證稱八十六年三、四月間開始，被上訴人每個月都
    有去拿托育費，有付至九十年一月等情，及證人賴伶姿、賴怡珊則分別陳稱有看
    過上訴人開車至被上訴人家付錢，上訴人也有託伊等拿托育費去給被上訴人云云
    ，如被上訴人每月均有去拿托育費，何以上訴人還要開車至被上訴人家付錢，或
    託證人拿錢給被上訴人﹖足見彼等所陳，互核矛盾，迴護上訴人之情，至為灼然
    ，自不足採信；至證人鄧麗娟固證稱伊在八十六年間有在上訴人餐廳工作三個月
    ，其中一個月有看到被上訴人去拿托育費，惟其亦證稱平時是否有給不清楚，顯
    然證人鄧麗娟所述，亦不足資為認定上訴人確就托育費業已給付完畢之證據，彰
    彰明甚。(三)被上訴人主張自八十三年十一月十五日起至八十五年九月十五日（即
    賴俊志上小學）止，兩造約定每月托育費用即為一萬五千元一節，業為上訴人所
    否認，並抗辯稱賴俊志上小學前，兩造約定之托育費每月為一萬元，則依前揭說
    明，被上訴人應就上開期間兩造約定托育費用為每月一萬五千元，此有利於己之
    事實負舉證之責，惟被上訴人就此部分並未能舉證以實其說，則就被上訴人主張
    自八十三年十一月十五日起至八十五年九月十四日止，上訴人所未給付之托育費
    ，自應以上訴人自認之每月一萬元計算，自不待言。
四、據上論述，則被上訴人得請求上訴人給付之托育費，自八十三年十一月十五日起
    至八十五年九月十五日止，共二十二個月，每月一萬元，自八十五年九月十五日
    起至九十年十月十五日止，共六十一個月，每月一萬五千元，固足認定；惟按利
    息、紅利、租金、贍養費、退職金及其他一年或不及一年之定期給付債權，其各
    期給付請求權，因五年間不行使而消滅，又時效完成後，債務人得拒絕給付，民
    法第一百二十六條、第一百四十四條第一項分別著有明文，本件依兩造之陳述，
    足見被上訴人之前開每月給付之托育費，應屬「不及一年」之定期給付債權，則
    其各期給付請求權，因被上訴人五年間不行使而消滅，則被上訴人於九十一年十
    月七日具狀聲請核發支付命令，往前回溯五年應自八十六年十月十五日起得請求
    上訴人給付托育費，是被上訴人自八十三年十一月十五日起，至八十六年九月十
    五日止之托育費請求權，已因時效完成，而上訴人於本院審理時已為時效抗辯，
    自得拒絕給付；另自八十六年十月十五日起至九十年十月十五日止，合計四十九
    個月，被上訴人請求上訴人應按月給付一萬五千元之托育費，總計七十三萬五千
    元，及自支付命令送達上訴人之翌日，即自九十一年十月三十日起至清償日止，
    按年息百分之五計算之利息範圍內，為有理由，應予准許，逾此範圍之請求，即
    屬無據，應予駁回。原審就超過上開應准許部分，為上訴人敗訴之判決，自有未
    洽。上訴意旨就此部分指摘原判決不當，求予廢棄改判，為有理由，應由本院將
    原判決該部分予以廢棄改判如主文第二項所示。至於上開應准許部分，原審判命
    上訴人給付，核無違誤，上訴意旨就此部分，仍執陳詞指摘原判決該部分不當，
    求予廢棄，為無理由，應予駁回。
五、本件事證已臻明確，兩造其餘攻擊、防禦方法及所為之立證，與判決之結果不生
    影響，無庸再逐一予以論究，併此敘明。
六、據上論結，本件上訴為一部有理由，一部無理由，依民事訴訟法第四百五十條、
    第四百四十九條第一項、第七十九條但書，判決如主文。
中      華      民      國    九十二    年      十      月     十五     日
~B1民事第一庭審判長法  官  林陳松
~B2                法  官  王重吉
~B3                法  官  李寶堂
右為正本係照原本作成。
不得上訴。
~B                書記官  廖次芬
中      華      民      國    九十二    年      十      月     十五     日
                                                                        Ｂ


司法院資訊處製作；財團法人民間司法改革基金會備份。
